【裁判字號】    88,自,29
【裁判日期】    890929
【裁判案由】    公共危險等
【裁判全文】
臺灣宜蘭地方法院刑事判決                            八十八年度自字第二九號
    自  訴  人  庚○○
    自訴代理人  己○○
    被      告  戊○○
    選任辯護人  林國漳律師
    被      告  丁○○
    被      告  丙○○
    右二人共同
    選任辯護人  陳為祥律師
右列被告因公共危險等案件，經自訴人提起自訴，本院判決如左：
    主  文
戊○○、丁○○、丙○○均無罪。
    理  由
一、自訴意旨略以：自訴人庚○○於民國八十七年五月二十二日凌晨一時許，搭乘友
    人乙○○騎乘之機車，行經被告丁○○、丙○○所主辦，同昌建築無限公司（下
    稱同昌公司）所承作，當時第一期工程業已完工之三星鄉大洲村新建葫蘆堵大橋
    （下稱葫蘆堵大橋），惟因被告等之疏失，未於橋上未依法設置夜間照明、警示
    標誌及安全圍籬等設施，致自訴人撞及置於橋上施工機具之橫桿，導致自訴人前
    額重創及雙目失明。因認被告即同昌公司負責人戊○○涉犯刑法第一百八十五條
    第二項妨害公眾往來安全因而致重傷罪及第二百七十八條使人重傷罪；被告即宜
    蘭縣政府技士丁○○、丙○○除涉犯右開二罪外，尚涉犯刑法第一百三十條廢弛
    職務釀成災害罪嫌。
二、自訴意旨認被告戊○○、丁○○、丙○○分別涉犯刑法第一百八十五條第二項、
    第二百七十八條及第一百三十條等罪行，無非係以：
  (一)被告戊○○為承作葫蘆堵大橋第一期工程之同昌公司負責人，其於八十七年一月
    二十二日葫蘆堵大橋完工後，卻未依規定於橋頭及橋上分別設置警示標誌、安全
    圍籬及夜間照明設備，致生公共危險，且因此導致自訴人雙目失明，受有永久無
    法回復之重傷害。
  (二)被告丁○○、丙○○為宜蘭縣政府葫蘆堵大橋監工規劃之承辦人，其等二人未盡
    監督職責，致生自訴人受有重傷害之結果，除與被告戊○○同有公共危險、使人
    重傷之犯行外，尚有違法失職之貪瀆犯行。
  (三)自訴人於本案發生後，二度向宜蘭縣政府提起國家賠償聲請均遭拒絕，足見宜蘭
    縣政府一再推諉卸責，嚴重影響自訴人權益等語，為其主要論據。
三、訊之被告等三人均堅詞否認上情：
  (一)戊○○辯稱：葫蘆堵大橋新建工程共分三期工程，其係承作北端銜接第二期員山
    端引橋之主河川橋面第一期工程，八十三年十月八日正式開工，八十七年六月十
    七日驗收合格，當時第二期工程尚未完成施作，仍屬有橋無路之封閉狀態，除施
    工人員外，並未對外開放通行，自無法於橋面上設置夜間照明設備。況其於施工
    期間，確依規定於葫蘆堵大橋兩端，即大洲端引進橋頭處及員山鄉端，為防止非
    施工人員及車輛進入，均設有紐澤西護欄及反光警示標誌攔阻路面，告知民眾不
    得進入，僅留一缺口俾供施工人車通行，是已盡防止危險發生之義務。本件事故
    乃自訴人搭乘案外人乙○○騎乘之機車進入施工中之橋面，因案外人乙○○之疏
    失，未能躲避置於橋面上之施工機具受有傷害，是自訴人所受之傷害應係案外人
    乙○○之過失所致，與其施工責任無涉，其對此事故之發生並無任何過失責任。
    再者，本件事故發生後自訴人並未告知同昌公司，而逕向宜蘭縣政府提起國家賠
    償聲請，其係宜蘭縣政府通知始知上情，惟已距案發時日近一年之久，同昌公司
    所負責之第一期工程業已驗收完畢。從而，因案發時並未會勘現場，相關證據均
    已滅失，實難單憑自訴人所指，遽認其有自訴人所指之犯行等語。
  (二)丁○○及丙○○則以：其等二人均任係宜蘭縣政府土木課，於葫蘆堵大橋第一期
    工程案中，丁○○負責工程品質管制、檢驗並辦理估驗及驗收結算表製作之業務
    ，丙○○負責工程規劃設計、用地取得及各分期工程發包作業等行政業務，兩人
    均非現場監工。再者，依宜蘭縣政府與承包商同昌公司簽訂之工程合約第二十四
    條、合約附件之工地管理規及施工說明說第十二點可知，葫蘆堵大橋第一期施工
    期間之安全防護乃承包商同昌公司所應負責，要非為被告二人業務範圍自明。況
    被告亦主動簽准於橋樑兩端設立巨型警告標誌，以禁止非工作人員進入，足徵其
    等二人顯無何違反法律或工程規則之責等語置辯。
四、按刑事訴訟法第三百十九條第一項本文及第二項明文規定，犯罪被害人得提起自
    訴；犯罪事實之一部提起自訴者，他部雖不得自訴亦以得提起自訴論。但不得提
    起自訴部分係較重之罪，或其第一審屬於高等法院管轄，或第三百二十一條之情
    形者，不在此限。查自訴意旨認被告等三人所涉犯之刑法第一百三十條、第一百
    八十五條第二項之罪，係為求保護國家及社會法益而設，自然人原不得以被害人
    為由提起自訴。然此二罪之法定本刑均為三年以上十年以下有期徒刑，較自訴意
    旨所另指，被告等三人係以一行為，同時觸犯刑法第二百七十八條，其法定本刑
    為五年以上十二年以下有期徒刑之使人重傷罪，揆諸刑事訴訟法第三百十九條第
    二項規定，本件自訴人不得提起自訴部分係較輕之罪，應以得提起自訴論。執此
    ，本件自訴核與法定程式並無違背，先予敘明。又按我國刑事訴訟制度，係採真
    實發見主義，審理事實之法院，對凡與待證事實有重要關係之事項，不論對被告
    有利或不利之證據，均應依職權為必要之調查，當事人聲請調查之證據，就案情
    有其調查之必要者，亦應加以調查，否則即難謂非應於審判期日調查之證據未加
    調查之違法。自訴人提起自訴之自訴狀，固應記載被告之犯罪事實及證據，惟毋
    庸記載被告所犯法條，此觀之刑事訴訟法第三百二十條第二項第二款之規定自明
    ，核與同法第二百六十四條規定起訴書應記載被告之犯罪事實及證據並所犯法條
    者有別。故法院於不妨害自訴事實同一之範圍內，得自由認定事實、適用法律，
    不受自訴狀所載法條、罪名之拘束，亦即不得僅就自訴狀記載之罪名加以審理。
    從而，本件觀諸自訴意旨所載，三星鄉大洲村新建葫蘆堵大橋上，因被告戊○○
    、丁○○、丙○○等之疏失，未於橋上依法設置夜間照明、警示及安全圍籬等設
    施，使致自訴人撞及置於橋上之工程機具，並因而導致雙目失明，視能永久毀敗
    之重傷害程度，是揆諸前開自訴制度之說明，被告等三人究否另涉犯刑法第二百
    七十八條過失致重傷罪嫌，本院自應依職權予以審究，特此述明。
五、次按，犯罪事實應依證據認定之，無證據不得推定其犯罪事實。而不能證明被告
    犯罪者，應諭知無罪之判決，刑事訴訟法第一百五十四條、第三百零一條第一項
    分別定有明文。又事實之認定，應憑證據，如未能發現相當證據，或證據不足以
    證明自不能以推測或擬制之方法，為裁判基礎。認定犯罪事實，所憑之證據，雖
    不以直接證據為限，間接證據亦包括在內，然無論直接或間接證據，其為訴訟上
    之證明，須於通常一般之人均不致於有所懷疑，而得確信其為真實之程度者，始
    得據之為有罪之認定，倘其證明尚未達到此一程度，而有合理性懷疑之存在時，
    即無從為有罪之認定。最高法院四十年臺上字第八六號、七十六年臺上字第四九
    八六號分別著有判例可資參照。次按，刑法第一百八十五條第一項之罪，須以原
    有供公眾往來之陸路、水路、橋樑或其他公眾往來設備存在為前提。且行為人主
    觀上具有損壞、壅塞陸路、水路、橋樑或其他公眾往來之設備或以他法使供公眾
    交通之設備喪失其效用之故意，且認識其行為所生之結果，將足生交通往來危險
    者，始可成立。本條係為保護公眾往來交通上之安全而設，故其所謂陸路、水路
    、橋樑或其他公眾往來之設備，當指可供公眾往來者而言，若其損壞或壅塞者，
    並非可供公眾往來之交通，則難以本罪論擬。至所謂損壞，係指毀損、破壞而言
    ，須不致達到完全喪失效能，不堪使用之程度，然基本上仍須達使該供公眾往來
    設備無法使用且有危害安全之虞者，為構成要件。另本條所指之壅塞，乃以有形
    之障礙物，遮斷公眾往來之設備者，始足當之。最高法院二十八年度上字第三五
    四七、七十九年度臺上字第二二五０號判例可資參酌。再按，最高法院三十年度
    上字第二八九八號判例明確指出，刑法第一百三十條之釀成災害罪，以對於某種
    災害有預防或遏止職務之公務員，廢弛其職務，不預防或遏止，以致釀成災害，
    為其成立要件，若不合於所列要件，即難謂為應構成該條罪名。況本條所指之災
    害，係指災變之發生，使多數之公眾生命、身體遭受侵害而言。如僅使少數人遭
    受損害，則不能謂之災害，先予說明。
六、經查，自訴人於八十七年五月二十二日二十二時許，搭乘案外人乙○○所騎乘之
    機車，進入葫蘆堵大橋上遊玩賞夜景，當時橋上並無照明設備，回程時乙○○以
    時速約五、六十公里之車速折返，至大橋中段時，乙○○驚覺前方有不明物體橫
    阻在前，乃迅速低頭閃避，惟自訴人因事出突然不及閃躲而撞及該橫桿，致受有
    右眼眼球破裂、左眼眼窩骨折併前房出血等傷害。又自訴人所受前開傷害，右眼
    視力為光感、左眼無光感，無法矯正，已達二目視能毀敗之重傷害程度，此有長
    庚紀念醫院八十七年十月七日診斷證明書一紙為證，並經證人乙○○到庭結證屬
    實，是自訴人因本件車禍事故致受重傷等情，固屬實在，惟自訴人所指被告等三
    人是否涉嫌之各罪，茲分述如下：
  (一)被告戊○○部分：
  1.本件葫蘆堵大橋第一期工程為辦理三星端平面道路、引道、引橋及蘭陽溪主橋，
    於八十三年十月八日開工，八十七年六月十七日驗收合格時，第二期工程尚未完
    成施作，屬有橋無路之封閉狀態等情，有宜蘭縣政府八十三年十月六日八三府建
    土字第一一００四六號函、八十七年十月廿三日八七府建土字第一二八九０三號
    函、八十八年三月十七日、三月三十日、五月五日、十月廿二日八八府建土字第
    二七一九八號、第０三一九八二號、第四四九七二號、第一一三八九號函及宜蘭
    縣政府營繕工程正驗之再驗收紀錄各一份附卷可考，是自訴人於案發時，葫蘆堵
    大橋第一期工程確未完成施工，尚處於有橋無路之封閉狀態，自非屬刑法第一百
    八十五條第一項供公眾往來之橋樑甚明，揆諸首揭判例意旨，本件行為客體既非
    本條所規範之行為客體，自訴人之指訴公共危險罪名，與法洵屬無據，自無足採
    。
  2.據自訴人所提現場照片可知，施工橋樑入口處確有紐澤西護欄予以攔阻，其上並
    立有大型夜間反光警告標誌，以黃底黑字書寫「敬告葫蘆堵大橋新建工程，因員
    山鄉○○○○○道及平面道路尚於施工期間，基於安全起見，主河川橋部分封閉
    通行使用，而非本工程相關施工人員請勿進入，以免發生危險！民國八十七年四
    月一日宜蘭縣政府製」，是被告確有依約於施工現場設置安全設施，阻隔交通及
    警告民眾勿入工地等情，核與證人即自訴人車禍後到場處理之員警甲○○、證人
    即同昌公司工地主任石崑岳到庭證述各語相符（見本院八十八年十二月七日、八
    十九年五月十一日訊問筆錄）。從而，既被告業盡其所負之安全防護責任，自訴
    人猶執意進入可能招致危險之處所，本應自負其風險，被告就此何無任何過失行
    為可言，其前揭辯詞，均與事實相符，堪可採信。
  3.總上所述，葫蘆堵大橋因尚未完工通車，故非刑法第一百八十五條第一項規範之
    行為客體，已如前述，被告於施工期間業已依約於橋端入口處設立安全警示牌及
    紐澤西護欄阻隔路面，盡其防護危險發生之責，是其對本件自訴人車禍事故，應
    無過失。況其與自訴人本不相識，並無仇恨，毫無致使自訴人受傷之動機，可資
    認定。從而，被告要無自訴人所指前開公共危險、使人重傷之罪名，亦無該當刑
    法第二百七十八條過失致重傷罪之構成要件，此外，自訴人亦無提出其他直接、
    間接證據證明或補強被告犯罪事證，以實其說，本院復查無其他積極證據予以證
    明，揆諸首揭判例意旨，被告犯罪即屬不能證明，爰依法為無罪判決之諭知。
  (二)被告丁○○、丙○○部分：
  1.參酌首揭判例意旨及右開(一)1.之說明，葫蘆堵大橋第一期工程施工期間，實非刑
    法第一百八十五條第一項規範目的之客體。職是之故，被告丁○○、丙○○二人
    ，亦無任何刑法第一百八十五條第二項之犯行，彰彰明確，自訴意旨就此部分對
    被告二人所為之指述，與法顯有不符，尚無足採。
  2.另被告丁○○及丙○○均任職宜蘭縣政府土木課，於葫蘆堵大橋第一期工程案中
    分別擔任工程品質管制、檢驗並辦理估驗、驗收結算表製作業務及工程規劃設計
    、用地取得、各分期工程發包作業等行政方面業務。其等二人同時亦分別負責另
    案工程監工及主辦，並非本案工程常駐監工、主辦，是其等二人之業務範圍，實
    有別於承包廠商常駐監工、工地主任等職務，此有宜蘭縣政府八十九年六月三十
    日八九府建土字第０六六九一三號函在卷可稽。又觀諸卷附宜蘭縣政府與承包商
    同昌公司簽訂之工程合約第二十四條、合約附件之工地管理規、施工說明說第十
    二點、臺灣省宜蘭縣政府包商估價單、葫蘆堵大橋警告標誌設計圖各一份及按圖
    設計製作之警告標誌照片一幀可知，葫蘆堵大橋第一期施工期間之安全防護乃承
    包商同昌公司所應負責，要非為被告等二人業務範圍自明。況被告等二人亦主動
    簽准於橋樑兩端設立巨型警告標誌，以禁止非工作人員進入。職是之故，本件工
    程施作期間之工地安全防護責任本屬承包廠商之責任範圍，被告等二人猶主動簽
    准於橋樑兩端設立巨型警告標誌，益徵其等二人之本意即係不欲使非施工人員進
    入工地，是難謂其等二人就本件事故有何過失責任存在，更難謂有何預見自訴人
    本件事故之發生，且容許其發生之間接故意。末以，被告丁○○、丙○○與自訴
    人素昧平生，毫無怨懟或糾葛，要無何使自訴人受傷之動機或故意存在。從而，
    被告等二人所辯各語，核與事理並無違悖，實堪採信。況自訴人針對何以被告等
    二人觸犯刑法第二百七十八條使人重傷罪嫌，除口頭指訴外，尚無提出任何直接
  或間接證據可資認定、補強，本院就此部分復查無其他確切證據予以證明，是難
    純憑自訴人之單面指訴，遽而論斷被告丁○○、丙○○涉犯刑法第二百七十八條
    使人重傷抑或同法第二百七十八條過失致重傷之犯行。
  3.次就被告被訴廢弛職務釀成災害罪嫌部分，揆諸首揭判例意旨，本案僅自訴人一
    人受有傷害，並無任何公眾生命、身體遭受危害之災變發生，依首開最高法院判
    例之說明自訴人爰引本條指述被告有此犯行，亦與法顯有不符，而無可採。自訴
    意旨所認被告丁○○、丙○○所犯三項罪名，其中刑法第一百三十條、第一百八
    十五條第二項均核與構成要件有間，其餘部分則因證據不足，不能證明被告等二
    人犯罪，自難遽以上開四罪名予以相繩。
七、綜上所述，本件葫蘆堵大橋第一期工程乃自八十三年十月八日開工，八十七年六
    月十七日驗收合格時，第二期工程尚未完成施作，屬有橋無路之封閉狀態等情，
    有上揭宜蘭縣政府函文及營繕工程正驗之再驗收紀錄等在卷可考，自訴人對此亦
    到庭自承：「知道尚未通車，‧‧‧」等語無誤，是兩造就葫蘆堵大橋於事故發
    生時尚未通車之事實，為兩造所不爭執，本件肇事原因，係自訴人與其男友乙○○於夜間擅自進入施工未完整，尚禁止閒人進入之施工現場，本應注意工地內甚
    多雜物放置，不適騎機車快速行駛，竟未注意回程橋段所放置之施工機器，於快
    速行駛中，乙○○忽發覺前有橫架之物件，而未減速慢行或停車採取安全處置，
    而置後座之自訴人於不顧，致橫架之物件碰撞自訴人而受重傷，自訴人竟不對乙○○追究，而於事過一年，始自訴被告等上開罪嫌。而經查明被告並無自訴人所
    指稱之犯行如上，其他又查無被告等三人就自訴人所受重傷害之事實，有另觸犯
    刑責之犯行，認被告被訴之犯罪事實，均屬不能證明，爰依法為被告戊○○、丁○○、丙○○無罪判決之諭知。
據上論斷，應依刑事訴訟法第三百四十三條、第三百零一條第一項，判決如主文。
中    華    民    國      八十九      年      九      月      二十九    日
                                  臺灣宜蘭地方法院刑事第一庭
                                          審判長法  官  林  明  山
                                                法  官  李  毓  華
                                                法  官  陳  嘉  年
右正本證明與原本無異。
如不服本判決，應於判決送達後十日內，向本院提出上訴狀。（應附繕本）
                                                書記官  莊  錫  聰
中    華    民    國      八十九      年      十      月      二      日


司法院資訊處製作；財團法人民間司法改革基金會備份。
